臺灣新北地方法院刑事判決
111年度原訴字第64號
公  訴  人  臺灣新北地方檢察署檢察官
被      告  王呈宇






指定辯護人  本院公設辯護人張哲誠
上列被告因詐欺等案件，經檢察官提起公訴（111年度偵字第225
01號），嗣因被告就被訴事實為有罪之陳述，本院告知被告簡式
審判程序之旨，並聽取當事人之意見後，本院改依簡式審判程序
進行，判決如下：
    主  文
甲○○犯三人以上共同冒用政府機關及公務員名義詐欺取財未遂罪
，處有期徒刑柒月。
扣案如附表「偽造之印文及數量」欄所示偽造之印文沒收。
    事實及理由
一、查本案被告甲○○所犯之罪，其法定刑為死刑、無期徒刑、最
    輕本刑為3 年以上有期徒刑以外之罪，亦非高等法院管轄第
    一審案件，被告於本院準備程序中就被訴事實為有罪之陳述
    （見本院111 年度原訴字第64號卷，下稱本院卷，第217頁
    ），經告知被告簡式審判程序之旨，並聽取檢察官、被告之
    意見後，由本院合議庭裁定進行簡式審判程序，依刑事訴訟
    法第273 條之2 規定，本件證據調查，不受同法第159 條第
    1 項、第161 條之2 、第161 條之3 、第163 條之1 及第16
    4 條至第170 條規定之限制，合先敘明。
二、本件犯罪事實及證據，除證據部分補充「被告於本院準備程
    序及審理時之自白」外，其餘均引用如附件起訴書之記載。
三、論罪科刑
　㈠按刑法上之偽造文書罪，乃著重於保護公共信用之法益，即
    使該偽造文書所載名義製作人實無其人，而社會上一般人仍
    有誤信其為真正文書之危險，即難阻卻犯罪之成立。又刑法
    上所稱「公文書」，係指公務員職務上製作之文書，與其上
    有無使用「公印」無涉，若由形式上觀察，文書之製作人為
    公務員，且文書之內容係就公務員職務上之事項所製作，即
    令該偽造之公文書上所載製作名義機關與真正機關名稱有些
    許誤差，然社會上一般人因不具有特定法律或行政組織之知
    識，以致無法辨識而仍有誤信為真之危險，自難因該文書所
    載機關名稱未盡確實，即謂非公文書。查本件扣案之偽造「
    臺灣臺中地方法院法院公證款請求暫緩執行凍結令申請書(
    法院公證官：張文凱、收款執行官：陳永峰)」公文書，形
    式上已表明係由臺灣臺中地方法院所出具，其內容涉及「申
    請人丙○○」案件，自有表彰機關公務員本於職務而製作之意
    ，縱該等文書所使用之機關名稱與正式全銜不符，法律用語
    亦非全然正確，惟一般人苟非熟稔法律，實不足以分辨該機
    關單位或文書內容是否真實，即有誤信前述各項文書均係公
    務員職務上所製作之危險，自均屬偽造之公文書無訛。次按
    我國公印之製頒係規定於印信條例，且印信條例就印信之種
    類、質料、形式、字體及尺度等均有明文規範，故是否屬刑
    法第218條第1項之公印，仍應依印信條例所規定之外觀形式
    而為認定，又政府並無可能製頒與我國公務機關名銜不符之
    印信，則偽造與我國公務機關名銜不符之印章，因非依印信
    條例規定由上級機關所製發之印信以表示該機關之資格，即
    與公印之要件不符。經查，如附表所示偽造公文書上偽造之
    印文，並非印信條例規定所製發印信之印文，自無從認定為
    依印信條例所規定製頒之印信，與公印之要件不符，應僅屬
    偽造之普通印文。此外，上開印文雖係偽造而成，惟本案並
    未扣得與印文內容、樣式一致之偽造印章，參以現今科技發
    達，縱未實際篆刻印章，亦得以電腦製圖軟體模仿印文格式
    列印或其他方式偽造印文圖樣，是依卷內現存事證，無法證
    明如附表所示公文書內偽造之印文確係透過偽刻印章之方式
    蓋印偽造，故無從逕認被告有何偽造印章之行為，附此敘明
    。
　㈡次按洗錢防制法業於民國105年12月28日修正公布，並於106
    年6月28日生效施行，依修正後之規定，倘行為人意圖掩飾
    或隱匿特定犯罪所得來源，而將特定犯罪所得交予其他共同
    正犯，而由共同正犯以虛假交易外觀掩飾不法金流移動，即
    難認單純犯罪後處分贓物之行為，應仍構成洗錢防制法第2
    條第1或2款之洗錢行為（最高法院108年度台上字第1744號
    、108年度台上字第2500號判決參照）。查本件被告所犯係
    刑法第339條之4第1項第1款、第2款之三人以上共同冒用政
    府機關及公務員名義詐欺取財罪，自屬洗錢防制法第3條第1
    款所規定之特定犯罪。又被告所屬本案詐欺集團成員向告訴
    人丙○○施用詐術，欲致告訴人丙○○陷於錯誤而將款項領出，
    被告預計向告訴人拿取詐騙款項後，於指定地點交由其所屬
    之詐欺集團成員收取，其交付贓款之手法曲折迂迴，目的在
    製造詐欺犯罪所得之金流斷點，使偵查人員偵辦不易，實質
    上使該等犯罪所得嗣後之流向不明，達成隱匿犯罪所得之效
    果，自合於洗錢防制法第2條第2款所定隱匿特定犯罪所得之
    來源、去向之要件，為洗錢行為無訛。
　㈢核被告所為，係犯刑法第339條之4第1項第1款、第2款之三人
    以上共同冒用政府機關及公務員名義詐欺取財罪、刑法第21
    6條、第211條行使偽造公文書罪，及違反洗錢防制法第2條
    第2款規定，而犯同法第14條第1項之一般洗錢罪。公訴意旨
    就被告之本件之犯行，雖漏未論及洗錢罪之罪名，惟此部分
    犯行與業經起訴有罪部分，具有想像競合犯之裁判上一罪關
    係，為起訴效力所及，復經本院審理時當庭諭知被告所涉犯
    行（見本院卷第216頁），已無礙於被告訴訟防禦權之行使
    ，本院自得併予審理。
　㈣又被告共同所為之犯行固亦該當刑法第158條第1項僭行公務
    員職權罪之構成要件及不法要素，然刑法已於103年6月18日
    增訂第339條之4第1項第1款之冒用政府機關或公務員名義詐
    欺取財罪，該條文應已將上揭刑法第158條第1項僭行公務員
    職權罪之構成要件與不法要素包攝在內，而以詐欺犯罪之加
    重處罰事由，成為另一獨立之詐欺犯罪態樣，予以加重處罰
    ，被告及其所屬詐騙集團以上揭冒用公務員名義詐欺取財所
    為，應僅構成該罪，不另成立刑法第158條第1項僭行公務員
    職權罪；此外，綜觀全卷資料，本案查無積極證據證明被告
    所屬詐欺集團確屬「具有持續性或牟利性之結構性組織」，
    尚難遽以組織犯罪防制條例第3條第1項後段之參與犯罪組織
    罪相繩，一併敘明。另被告與其所屬之詐欺集團成員偽造之
    「台灣台中地方法院印」之印文於前開公文書上，係偽造公
    文書之階段行為，其偽造公文書後復持以行使，偽造公文書
    低度行為復為行使之高度行為所吸收，而不另論罪。
　㈤按共同實施犯罪行為之人，在合同意思範圍以內，各自分擔
    犯罪行為之一部，相互利用他人之行為，以達其犯罪之目的
    者，即應對於全部所發生之結果，共同負責。又共同正犯之
    成立，祇須具有犯意之聯絡及行為之分擔，既不問犯罪動機
    起於何人，亦不必每一階段犯行，均須參與（最高法院28年
    台上字第3110號、34年台上字第682號判決參照）。本件被
    告雖非始終參與上開詐欺取財各階段犯行，惟其與本案詐欺
    集團其他成員既為遂行彼等詐欺取財之犯行而相互分工，堪
    認係在合同意思範圍內，各自分擔犯罪行為之一部，並相互
    利用他人之行為，以達犯罪之目的，依照上開說明，被告應
    就其加入本案詐欺集團後所參與犯行，對於全部所發生之結
    果共同負責。故被告與真實姓名年籍不詳、綽號「小傑」之
    人及其他真實姓名年籍不詳之詐欺集團成年成員間（無證據
    證明有未成年人），就本件加重詐欺取財之犯行有犯意聯絡
    及行為分擔，應論以共同正犯。另刑法第339條之4第1項第2
    款之三人以上共同犯詐欺取財罪，其本質即為共同犯罪，主
    文毋庸再於「三人以上共同犯詐欺取財罪」前再記載「共同
    」（最高法院83年度台上字第2520號判決參照），併此敘明
    。
　㈥按刑法第55條所定一行為而觸犯數罪名之想像競合犯，應從
    一重處斷，其規範意旨在於避免對於同一犯罪行為予以過度
    評價，所謂「同一行為」應指實行犯罪之行為完全或局部具
    有同一性而言。法律分別規定之數個不同犯罪，倘其實行犯
    罪之行為，彼此間完全或局部具有同一性而難以分割，應得
    依想像競合犯論擬（最高法院98年度台上字第1912號判決參
    照）。查本件被告係一行為同時觸犯加重詐欺取財罪、洗錢
    罪、行使偽造公文書罪，屬想像競合犯，應依刑法第55條規
    定，從一重之三人以上共同冒用政府機關及公務員名義詐欺
    取財罪處斷。
　㈦被告就如附件起訴書犯罪事實所示之加重詐欺取財犯行部分
    ，雖已著手詐騙告訴人丙○○，惟因遭告訴人及員警求證、攔
    阻而未能得逞，是被告該次行為雖已著手於加重詐欺取財行
    為之實行，惟尚未將財物置於自己實力支配之下，其行為應
    屬未遂，爰依刑法第25條第2 項規定，按既遂犯之刑度減輕
    其刑。又想像競合犯係一行為觸犯數罪名，行為人犯罪行為
    侵害數法益皆成立犯罪，僅因法律規定從一重處斷科刑，而
    成為科刑一罪而已，自應對行為人所犯各罪均予適度評價，
    始能對法益之侵害為正當之維護。因此法院於決定想像競合
    犯之處斷刑時，雖以其中最重罪名之法定刑作為裁量之準據
    ，惟具體形成宣告刑時，亦應將輕罪之刑罰合併評價。基此
    ，除非輕罪中最輕本刑有較重於重罪之最輕本刑，而應適用
    刑法第55條但書規定重罪科刑之封鎖作用，須以輕罪之最輕
    本刑形成處斷刑之情形以外，則輕罪之減輕其刑事由若未形
    成處斷刑之外部性界限，自得將之移入刑法第57條或第59條
    之科刑審酌事項內，列為是否酌量從輕量刑之考量因子。是
    法院倘依刑法第57條規定裁量宣告刑輕重時，一併具體審酌
    輕罪部分之量刑事由，應認其評價即已完足，尚無過度評價
    或評價不足之偏失（最高法院109 年度台上字第3936號判決
    參照）。查被告於本院審理中自白如起訴書犯罪事實欄所涉
    之一般洗錢犯行，依上開規定原應減輕其刑，惟因想像競合
    犯之關係而從一重之三人以上共同冒用政府機關及公務員名
    義詐欺取財罪處斷，上開輕罪一般洗錢罪之減輕其刑事由未
    形成處斷刑之外部性界限，是就被告此部分想像競合輕罪得
    減刑部分，依上開說明，爰將之列為後述依刑法第57條規定
    科刑時之考量因子。
　㈧爰審酌現今社會詐欺事件層出不窮、手法日益翻新，政府及
    相關單位無不窮盡心力追查、防堵，大眾傳播媒體更屢屢報
    導民眾被詐欺，甚至畢生積蓄因此化為烏有之相關新聞，被
    告正值青年，不思循正當途徑獲取所需，竟率然參與詐欺集
    團，擔任俗稱「車手」之向告訴人索取詐欺款項工作，不僅
    價值觀念偏差，破壞社會治安，且其所為收取及傳遞詐欺款
    項等行為，使金流不透明，致不法之徒得藉此輕易詐欺並取
    得財物、隱匿真實身分，造成國家查緝犯罪受阻，並助長犯
    罪之猖獗，影響社會經濟秩序，危害金融安全，同時導致被
    害人求償上之困難，其所生危害非輕，所為實值非難；惟念
    被告於本院審理中坦承犯行，就如附件起訴書犯罪事實所示
    犯行符合洗錢防制法第16條第2 項之有利量刑因子，兼衡被
    告於本件犯罪之分工，較諸實際策畫佈局、分配任務、施用
    詐術之核心份子而言，僅居於聽從指示、代替涉險之次要性
    角色，暨其素行紀錄、智識程度、家庭經濟狀況、犯罪之動
    機、目的、告訴人未因此受到損失、其未實際所獲犯罪所得
    等一切情狀，量處如主文所示之刑。
三、沒收
　  按供犯罪所用、犯罪預備之物或犯罪所生之物，屬於犯罪行
    為人者，得沒收之；偽造之印章、印文，不問屬於犯人與否
    ，沒收之，刑法第38條第2項前段、第219條定有明文。又偽
    造之書類，既已交付於被害人收受，則該物非屬被告所有，
    除偽造書類上偽造之印文、署押，應依刑法第219條予以沒
    收外，即不得再對各該書類諭知沒收（最高法院43年台上字
    第747號判決參照）。經查：附表「偽造之印文」欄所示偽
    造之「台灣台中地方法院印」印文1枚，依前揭判決意旨，
    不問屬於犯人與否，應依刑法第219條之規定宣告沒收。至
    於本案前開「臺灣臺中地方法院法院公證款請求暫緩執行凍
    結令申請書(法院公證官：張文凱、收款執行官：陳永峰)」
    公文書，已由被告持向告訴人丙○○行使而交付之，非屬被告
    所有之物，自不得諭知沒收；又本案並無證據證明被告所屬
    之詐欺集團成員係偽造印章後蓋印於偽造之公文書之紙本上
    而為偽造，亦無法排除詐欺集團成員係以電腦套印或其他方
    式偽造上開公文書及印文之可能，爰不另就偽造印章、公文
    書紙本部分宣告沒收。　　　　
據上論斷，應依刑事訴訟法第299 條第1 項前段、第300條，判
決如主文（本案採判決精簡原則，僅引述程序法條）。
本案經檢察官乙○○提起公訴，檢察官陳炎辰到庭執行職務。
中　　華　　民　　國　　111 　年　　12　　月　　14　　日
                  刑事第五庭  法  官   賴昱志
以上正本證明與原本無異。
如不服本判決應於收受判決後20日內向本院提出上訴書狀，並應
敘述具體理由。其未敘述上訴理由者，應於上訴期間屆滿後20日
內向本院補提理由書(均須按他造當事人之人數附繕本)「切勿逕
送上級法院」。告訴人或被害人對於判決如有不服具備理由請求
檢察官上訴者，其上訴期間之計算係以檢察官收受判決正本之日
期為準。
                              書記官     傅淑芳
中　　華　　民　　國　　111 　年　　12　　月　　14　　日
附錄本案論罪科刑法條全文：
中華民國刑法第339條之4
犯第339 條詐欺罪而有下列情形之一者，處1 年以上7 年以下有
期徒刑，得併科1 百萬元以下罰金：
一、冒用政府機關或公務員名義犯之。
二、三人以上共同犯之。
三、以廣播電視、電子通訊、網際網路或其他媒體等傳播工具，
    對公眾散布而犯之。
前項之未遂犯罰之。

中華民國刑法第216條
行使第210條至第215條之文書者，依偽造、變造文書或登載不實
事項或使登載不實事項之規定處斷。　
中華民國刑法第211條
偽造、變造公文書，足以生損害於公眾或他人者，處1年以上7年
以下有期徒刑。　

洗錢防制法第2 條
本法所稱洗錢，指下列行為：
一、意圖掩飾或隱匿特定犯罪所得來源，或使他人逃避刑事追訴
    ，而移轉或變更特定犯罪所得。
二、掩飾或隱匿特定犯罪所得之本質、來源、去向、所在、所有
    權、處分權或其他權益者。
三、收受、持有或使用他人之特定犯罪所得。
　　
洗錢防制法第14條
有第二條各款所列洗錢行為者，處7 年以下有期徒刑，併科新臺
幣5 百萬元以下罰金。
前項之未遂犯罰之。
前二項情形，不得科以超過其特定犯罪所定最重本刑之刑。

附表：
編號 偽造之公文書名稱 偽造之印文及數量 1 「臺灣臺中地方法院法院公證款請求暫緩執行凍結令申請書(法院公證官：張文凱、收款執行官：陳永峰)」（已扣案，置於偵卷證物袋內）   「台灣台中地方法院印」印文1枚 

附件：
　  　   　臺灣新北地方檢察署檢察官起訴書
                                    111年度偵字第22501號
　　被　　　告　甲○○　男　24歲（民國00年00月0日生）
　　　　　　　　　　　　住○○市○○區○○街000號
　　　　　　　　　　　　居桃園市○○區○○路0段000巷00弄00○0號
　　　　　　　　　　　　國民身分證統一編號：Z000000000號
上列被告因詐欺等案件，已經偵查終結，認應提起公訴，茲將犯
罪事實及證據並所犯法條分敘如下：
　　　　犯罪事實
一、甲○○透過真實姓名年籍不詳，綽號「小傑」之友人介紹，於
    民國111年2月初起，以取款金額百分之4做為報酬，加入「
    小傑」所屬詐欺集團擔任取款車手，竟與該詐欺集團成員共
    同基於意圖為自己不法所有、行使偽造公文書及冒充公務員
    行使其職權、三人以上冒用公務員名義共犯詐欺取財之犯意
    聯絡，由不詳之詐欺集團成員於111年5月31日9時許，冒充
    檢察官撥打電話向丙○○佯稱：涉嫌洗錢防制法，需要再交付
    新臺幣(下同)180萬元現金，會有臺中地方法院科員前往取
    款等語，丙○○因前(30)日經同一詐欺集團以相同手法詐欺而
    報警處理，故未陷於錯誤，並配合警方依詐欺集團成員指示
    ，於同日14時25分許，前往丙○○位於新北市樹林區(完整地
    址詳卷)住處樓下面交地點；甲○○此時依「小傑」指示先於
    不詳時間、地點取得不詳詐欺集團成員於不詳時間、地點偽
    造之「臺灣台中地方法院法院公證款請求暫緩執行凍結令申
    請書(法院公證官：張文凱、收執執行官：陳永峰)」(下稱
    請求暫緩執行凍結令申請書)，於同日14時25分許，在上址
    丙○○住處樓下，將前開偽造「請求暫緩執行凍結令申請書」
    交付丙○○，並向陳麗娟收取180萬元現金，因現金鈔票已經
    換成玩具紙鈔而未遂，警方當場逮捕甲○○，並扣得手機1支
    。
二、案經丙○○訴由新北市政府警察局樹林分局報告偵辦。
　　　　證據並所犯法條
一、證據清單及待證事實：
編號 證據名稱 待證事實 1 被告甲○○於警詢及偵查中之供述。 被告自111年2月初起，加入「小傑」所屬詐欺集團，依「小傑」指示擔任取款車手。111年5月31日14時25分許，在上址告訴人丙○○住處樓下，依照「小傑」指示前往取款。 2 告訴人於警詢之指訴 告訴人於111年5月30日受騙後交付200萬元予不詳詐欺集團成員，該詐欺集團所屬成員復於上開時間，以上開詐術意圖騙取告訴人180萬元，告訴人即配合警方依照詐欺集團成員指示，於上開時地前往面交地點，交付180萬元玩具鈔票給前來取款之被告，被告則交付偽造之「請求暫緩執行凍結令申請書」1紙予告訴人。 3 新北市政府警察局樹林分局搜索扣押筆錄及扣押物品目錄表1份 警方於上開時地當場逮捕被告，並扣得手機1支。 4 告訴人提供支Line對話紀錄翻拍照片8張、臺灣企銀存摺影本1紙 被告於111年5月30日遭同一詐欺集團所騙，交付200萬元現金予不詳詐欺集團成員。 5 偽造之「請求暫緩執行凍結令申請書」1紙 被告冒充臺灣臺中地方法院科員，持偽造公文書於上開時地向告訴人取款。 
二、核被告所為，係犯刑法第158條第1項冒充公務員行使職權罪
    、同法第216條、第211條行使偽造公文書罪及同法第339條
    之4第1項第1款、第2款、第2項之冒用公務員名義及三人以
    上共犯詐欺取財未遂罪等罪嫌。被告以同一行為同時觸犯上
    開數罪名，為想像競合犯，請從一重論以加重詐欺未遂罪嫌
    。又被告與「小傑」及其所屬詐欺集團成員間，就上開犯行
    有犯意聯絡及行為分擔，請論以共同正犯。扣案之手機1支
    為被告用以與「小傑」及其上游聯絡之犯罪工具，業據被告
    於警詢及偵查中陳述明確，請依刑法第38條第2項宣告沒收
    。另卷附偽造之「請求暫緩執行凍結令申請書」上偽造之印
    文，請依刑法第219條規定沒收。
三、依刑事訴訟法第251條第1項提起公訴。
　　此　致
臺灣新北地方法院
中　　華　　民　　國　 111　　年　　7 　　月　　14　　日
　　　　　　　　　　　　　檢　察　官　乙○○
以上正本證明與原本無異        
中　　華　　民　　國　 111　　年　　7 　　月　　20　　日
                          書  記  官  田書碩
所犯法條　　
中華民國刑法第158條
冒充公務員而行使其職權者，處 3 年以下有期徒刑、拘役或 1
萬 5 千元以下罰金。
冒充外國公務員而行使其職權者，亦同。
中華民國刑法第216條
行使第 210 條至第 215 條之文書者，依偽造、變造文書或登載
不實事項或使登載不實事項之規定處斷。
中華民國刑法第211條
偽造、變造公文書，足以生損害於公眾或他人者，處 1 年以上
7 年以下有期徒刑。
中華民國刑法第339條之4
犯第 339 條詐欺罪而有下列情形之一者，處 1 年以上 7 年以
下有期徒刑，得併科 1 百萬元以下罰金：
一、冒用政府機關或公務員名義犯之。
二、三人以上共同犯之。
三、以廣播電視、電子通訊、網際網路或其他媒體等傳播工具，
    對公眾散布而犯之。
前項之未遂犯罰之。